【裁判字號】    90,判,2455
【裁判日期】    901220
【裁判案由】    綜合所得稅
【裁判全文】
最  高  行  政  法  院  判  決                    九十年度判字第二四五五號
    原      告  甲○○
    被      告  財政部高雄市國稅局
    代  表  人  鄭宗典
右當事人間因綜合所得稅事件，原告不服行政院中華民國八十八年九月八日台八十八
訴字第三三九七八號再訴願決定，提起行政訴訟。本院判決如左：
    主  文
原告之訴駁回。
訴訟費用由原告負擔。
    事  實
緣被告依據抵押權設定資料，以大總建設股份有限公司（以下簡稱大總公司）將所有
坐落台北縣永和市○○段二五二地號土地及其上二四二四、二四二五、二四二六、二
四三七建號建物設定抵押權予原告之配偶杜卿鴻，擔保權利價值為本金最高限額新台
幣（下同）三九、二○○、○○○元，杜卿鴻之權利範圍為七分之一，權利存續期間
自八十五年二月二十五曰起至八十六年二月二十四曰止，並約定按年息百分之四計息
，乃據以核定杜卿鴻本（八十五）年度抵押利息所得為一八九、六三二元，併課原告
當年度綜合所得稅。原告不服，申經復查結果，未准變更。提起訴願、再訴願，遞遭
決定駁回，遂提起本件行政訴。茲摘敘兩造訴辯意如次：
原告起起意旨略謂：一、原告之配偶杜卿鴻與訴外人陳律佑、黃進發、何紀光、程慧
芬、鄭乃蘋、陳秀英等六人，共同以隱名合夥關係投資大總建設股份有限公司（下稱
大總公司）所興建之『大總廣場』案，原告之配偶及訴外人陳律佑等六人為求所投入
之資金之保障，乃要求大總公司提供坐落永和市○○段第二五二地號土地，及其上三
四二四、二四三五、二四二六、二四二七建號建物（即『大總廣場』案之完工待售房
地）予原告之配偶及訴外人陳律佑等六人設定第三順位之本金最高限額新台幣（下同
）參仟玖佰貳拾萬元抵押權（原告之權利範圍為七分之一），其目的是希望大總公司
就銷售『大總廣場』案之房地所得能優先分配予隱名合夥人，藉以保障權益。二、因
原告之配偶及訴外人陳律佑等六人設定系爭抵押權登記之目的係為保障權益，而非真
正借款，自無利息支付之事實可言，此有大總公司之說明書可稽，大總公司八十五年
度帳冊利息支出中復無任何一筆支出係支付原告配偶之利息，亦足資證明原告之配偶
自大總公司並無任何利息收入，原告自無需繳納抵押利息所得稅捐。此與原告之配偶
同為大總公司隱名合夥人之投資人杜金生、杜太川二人因與本件相同之抵押權被其所
屬財政部台灣省南區國稅局高雄縣分局稽徵所核課利息所得稅，該二人依法申請復查
，確認大總公司於八十五年度之帳冊中確無支出利息予原告配偶等人之資料，因而獲
更正核定免則該項利息收入在案。原告之配偶與社金主、杜太川同為大總公司之隱名
合夥人，於大總建設既無利息所得，自無需申報於該年度所得項下，被告以原告漏列
前開利息所得為由，核課原告補納稅金，顯有誤會。三、被告以地政機關登記資料核
課原告稅金固非無據，地政機關之登記資料，僅能證明抵押借款之事實，至抵押權借
款後，利息有無按期給付，乃係另一事實，依舉證責任分配之原則，原告既否認收取
利息被告自應就原告已收取利息之積極事實負舉證責任，被告竟責原告證明其未收到
利息，顛倒舉證責任分配之原則，何況原告已提出債務人大總公司說明書、大總公司
八十五年度帳冊利息支出及財政部台灣省南區國稅局高雄縣分局與訴外人杜金生社太
川之函文作為未自大總公司收取任何利息之證明，倘被告仍不予採信，被告應就原告
確已收取利息之事實，提出證明，詎被告迄未舉證証明，卻課徵利息所得稅，自難信
服。四、大總廣場案興建完成之後，適逢國內，房地產業蕭條，銷售情形極不理想，
終遭抵押權人請求台灣板橋地方法院民事執行處拍賣求償，屢次流標，無人應買，嗣
由第二順位抵押權人承受後拍定，據該處分配表記載並無餘額可供分配予第三順位抵
押權人，則原告之配偶及訴外人陳律佑等六人之股金確已無法收回。五、本案抵押權
之權利存續期間自八十五年二月二十五曰起至八十六年二月二十四日止，歷八十五、
八十六兩年度，被告就系爭抵押權補徵與原告同為大總公司隱名合夥人之投資人杜翠
琴八十六年度利息所得之處分，經與原告同為大總公司隱名合夥人之投資人杜翠琴提
出與本件相同之資料、文件證明後，被告已將原補徵處分更正註銷在案，惟獨八十五
年部分遲遲未採同一認定，被告就同一事件之認事用法，竟採南轅北轍之兩種認定標
準，實難令原告甘服。又抵押權設定登記之權利人共七人，原告為七名合夥人中之一
員，訴外人杜太川及社金生與原告同為大總公司之隱名合夥人，與原告同為系爭抵押
債權之權利人，因該二人之住居所與原告分屬二不同稽徵機關管轄，致有不補徵稅金
及應補徵稅金之截然不同之認定，顯非公允，難令人甘服。綜上所述，為此請求判決
撤銷原處分及一再訴願決定，以維原告之權益等語。
被告答辯意旨略謂：一、按公債、公司債、金融債券、各種短期票券、存款及其他貸
出款項利息之所得，應課徵個人綜合所得稅，為行為時所得稅法第十三條及第十四條
第一項第四類所明定。次按「個人綜合所得稅之課徵係以收付實現為原則，有利息約
定之抵押借款業已登記於公文書，稅捐稽徵機關對債權人即可作有按時收取利息之推
定，苟債權人主張未收付實現有利於己之事實者，應負舉證責任。」大院著有七十年
度判字第一一七號判例可資參照。又按最高法院六十二年度台上字第七七六號判例意
旨，最高限額抵押，應查明實際發生債權額後，再依約定利率核計所得。二、經查本
件係屬最高限額抵押權之設定，又查原告配偶杜卿鴻之債權額為五六○萬元，有臺灣
板橋地方法院民事執行處提供之原告民事聲明狀影本附案可稽，本局初查依據上述設
定資料，核定本年度利息所得一八九、六三二元，揆諸首揭規定，本非無據，惟查八
十五年度為閏年本局以全年三六五天為基礎計算利息，尚有未洽，應改以全年三六六
天為基礎計算，重新核算後本期利息所得為一八九、七二六元（計算如下：5,600,00
0 元×4%×310/3 66），較原核定利息所得一八九、六三二元為高，基於行政救濟不
得為不利於原告之決定，復查決定乃予維持，核與首揭規定並無不合，請予維持。三
、本件原告雖提示大總公司之說明書主張為擔保其投資金額實際並無借貸，惟查該說
明書與前開原告配偶杜卿鴻之民事聲明狀不符，又經核該民事聲明狀，尚乏未收取利
息之聲明，是主張無利息所得，自難採據；又主張系爭抵押權補徵利息所得有訴外人
杜翠琴八十六年度利息所得經本局更正註銷乙節，查本局根據查得資料核定原告之配
偶杜卿鴻利息所得已如前述，並無不合，另杜翠琴八十五年度有關利息所得復查案；
本局亦予維持原核定，並無認定不同情事；至杜翠琴八十六年度利息所得註銷乙節及
主張同案投資人杜金生、杜太川二人，業獲財政部臺灣省南區國稅局高雄縣分局更正
核定，免列該項利息收入在案云云，經查上開更正註銷案應係所轄稽徵機關根據臺灣
省北區國稅局中和稽徵所通報資料逕為更正註銷，未實際調查審究應否課徵利息所得
所致，且有關杜翠琴八十六年度部分本局亦已另為適法之處分，併此明。基上論結
，本件訴訟並無理由，請予駁回，以維稅政等語。
    理  由
一、按凡公債、公司債、金融債券、各種短期票券、存款及其他貸出款項利息之所得
，應併計個人綜合所得總額課徵個人綜合所得稅，為行為時所得稅法第十三條及第十
四條第一項第四類所明定。又個人綜合所得稅之課徵，係以收付實現為原則，有利息
約定之抵押借款，稅務機關對債權人可作有按時收取利息之推定，即應逕行認定有收
付實現之事實，不必舉證，納稅義務人如主張未收付實現之有利於己之事實，有舉證
之責任，而所舉之證據必須有效，方能推翻已認定之收付實現之事實，本院七十年判
字第一一七號著有判例可資參照。二、本件被告依據抵押權設定資料，以大總公司將
所有坐落臺北縣永和市○○段二五二地號土地及其上二四二四、二四二五、二四二六
、二四二七建號建物設定抵押權予原告之配偶杜卿鴻，擔保權利價值為本金最高限額
三九、二○○、○○○元，杜卿鴻之權利範圍為七分之一，權利存續期間自八十五年
二月二十五日起至八十六年二月二十四日，並約定按年息百分之四計息，認本件係屬
最高限額抵押權之設定，復據臺灣板橋地方法院民事執行處提供之原告之配偶民事聲
明狀影本，認原告之配偶之債權額為五百六十萬元，乃據以核定原告之配偶八十五年
度利息所得一八九、六三二元，惟因該年為閏年，初核以全年三六五天為基礎計算利
息，重核改以全年三六六天為基礎計算，利息所得為一八九、七二六元，較原初核為
高，基於行政救濟不得為不利原告之決定，乃以初核利息所得一八九、六三二元為準
，經核與首揭規定尚無不合。原告不服，循序提起行政爭訟，起訴意旨詳如事實欄所
載，要點略稱其共同投資之股金，為求保障，乃要求大總公司提供房地作為擔保設定
抵押權，並未收取任何利息等語。然查：(一)、大總公司出具說明書，其內容無非陳明
原告之配偶杜卿鴻之五、六○○、○○○元係投資該公司之資本，非借款並未支付利
息等語。然查，該公司性質為股份有限公司，投資者必持有股份，非如原告主張之隱
名合夥，況原告之配偶杜卿鴻向臺灣板橋地方法院提出之民事聲明狀，係聲明實施五
、六○○、○○○元之抵押債權，果系爭款確為投資額，焉能實施抵押債權之理？況
以如此巨額之債權額，原告於申請被告復查時，竟提出總匯公司之說明書，其後始更
正提出大總公司之說明書，且被告函請大總公司提出原告等出資契約等資料供核，該
公司均置之不理。由此得知該公司八十七年一月八日說明書，係呼應原告行政救濟所
製作，且係屬私文書，未經舉證證明其為真正，自無法證明原告之配偶未收受本件系
爭利息。(二)、原告之配偶聲請實施抵押債權時，並未表明實施範圍及於利息，亦無法
證明原告未收受系爭利息。(三)原告所提臺灣板橋地方法院民事執行處八十七年八月二
十二日八六年度民執實字第四五九一號通知分配表影本雖記載其未獲分配，惟亦不足
以證明其未收到利息。(四)、原告所稱臺灣省北區國稅局業已查明大總公司八十五、八
十六年度帳冊確未支付利息後，部分抵押權人杜太川、杜金生、俞弘（鄭端科之配偶
）業經所轄稽徵機關註銷渠等八十五、八十六年度抵押利息所得一節，經查上開更正
註銷案應係稽徵機關根據臺灣省北區國稅局中和稽徵所通報資料逕為更正註銷，未實
際調查審究應否課徵利息所得所致，另案鄭端科八十五年度有關抵押利息所得復查案
，被告已維持原核定，並無認定不同情事，有被告八十八年八月六日財高國稅法字第
八八○三七三○一號函說明可證，併予指明。(五)、原告提出被告函復訴外人杜翠琴八
十八年四月二十八日財高國稅楠徵字第八八○○二四二七號函，證明同案情之利息所
得業經查明註銷，經查上開更正註銷案被告復於八十八年十一月九日通報補徵在案，
是杜翠琴八十六年度利息所得並未更正註銷，有杜翠琴當年度綜合所得稅結算申報書
及核定通知書影本附卷可稽，並無認定不同情事，併此明。綜上所述，原告主張，
核無足採。揆諸首揭說明，本件原處分核無違誤，一再訴願決定遞予維持，亦無不合
，原告猶執前詞，聲明撤銷，為無理由，應予駁回。
據上論結，本件原告之訴為無理由，爰依行政訴訟法施行法第二條、行政訴訟法第九
十八條第三項前段，判決如主文。
中    華    民    國      九十      年      十二      月     二十       日
                    最 高 行 政 法 院  第 二 庭
                                審 判 長 法  官      陳  石  獅
                                         法  官      鄭  淑  貞
                                         法  官      彭  鳳  至
                                         法  官      高  啟  燦
                                         法  官      黃  合  文
右  正  本  證  明  與  原  本  無  異
                                         法院書記官  蘇  金  全
中    華    民    國      九十      年      十二      月    二十八      日


司法院資訊處製作；財團法人民間司法改革基金會備份。
